臺灣高等法院民事判決
108年度重上字第901號
上  訴  人  京維電資系統股份有限公司

法定代理人  張家榮    
訴訟代理人  梁燕妮律師
            孫銘豫律師
複 代理 人  楊舒婷律師
被 上訴 人  大同股份有限公司

法定代理人  林郭文艷  
訴訟代理人  陳君漢律師
            卓素芬律師
上列當事人間請求給付諮詢費事件，上訴人對於中華民國108年8
月27日臺灣臺北地方法院第一審判決（107年度重訴字第231號）
提起上訴，本院於109年9月29日言詞辯論終結，判決如下：
    主      文
上訴駁回。
第二審訴訟費用由上訴人負擔。　　　　
    事實及理由
上訴人主張：被上訴人於民國95年7月18日委任伊處理參與協助
  其標取國防部陸軍司令部戰區管理資訊系統（下稱系爭資訊系
  統）建置專案（下稱系爭專案）之諮詢及管理等顧問服務事務
  ，並簽訂建置系爭資訊系統合作協議書（下稱系爭合作協議）
  ，另指派其資訊系統業務處副處長陳慈德為專案負責人，於同
  年12月8日與伊簽署承諾書（下稱系爭承諾書），同意以得標
  契約總金額12%做為伊之專案諮詢及管理作業費用（下稱諮詢
  費）。嗣被上訴人於96年12月6日以總價新臺幣（下同）5億6,
  072萬3,000元向訴外人國防部軍備局（下稱軍備局）標得系爭
  專案後，僅就其承諾支付伊之諮詢費6,728萬6,760元（即560,
  723,000 ×12%）中之200萬元部分，於106年8月2日與伊於本院
  106年度上移調字第220號事件（下稱前案）調解成立同意給付
  伊100萬元外，其餘部分屢經催討，均拒絕付款等情。爰依系
  爭合作協議第1條、系爭承諾書及民法第547條規定，求為命被
  上訴人給付3,264萬3,380元（下稱系爭諮詢費）本息之判決（
  原審為上訴人敗訴之判決，上訴人不服，提起上訴，並聲明逾
  前揭請求範圍部分不再予以保留〈見本院卷第116頁〉）
　。上訴聲明：㈠原判決廢棄。㈡被上訴人應給付上訴人3,264萬3
  ,380元，及自起訴狀繕本送達翌日起至清償日止，按年息5%計
  算之利息。㈢願供擔保，請准宣告假執行。
被上訴人則以：兩造間就系爭專案雖有委任關係存在，然上訴
  人就其受任處理之參與系爭專案有關資料之收集、技術討論、
  計畫書撰寫及簡報等四項事務（下稱資料收集等四項事務），
  僅就其中資料收集部分提供與系爭專案實際標案內容無關之前
  置規劃資料，其餘均未參與，自不得請求給付報酬。況伊未授
  權陳慈德與上訴人簽訂系爭承諾書，並拒絕承認該無權代理行
  為，自不受拘束。縱認上訴人有一部給付，其合理報酬亦未逾
  前案調解成立範疇，不得再請求給付系爭諮詢費等語，資為抗
  辯。答辯聲明：㈠上訴駁回。㈡如受不利判決，願供擔保請准宣
  告免為假執行。
查陸軍司令部前為有效結合與運用陸軍現有資訊基礎，規劃後
  續陸軍資訊發展建置於91年7月29日與訴外人懋台企業股份有
  限公司（下稱懋台公司）簽訂「陸軍資訊發展專案規劃顧問諮
  詢案」勞務採購契約，懋台公司於同年11月28日針對該軍「戰
  區管理系統資訊案」（原規劃於92-93年執行）提交「戰區資
  訊基礎建設契約管理」、「戰區資訊基礎建設」、「陸軍資訊
  安全機制」等規劃報告書以為建議。後來全案因精進案組織調
  整及預算獲得不易等因素緩列至96-99年執行，且懋台公司於9
  1年所提規劃內容已不符實需，故該部於94至95年間另尋商源
  獲得相關資訊，未依前述規劃書撰擬採購計劃及相關文件。嗣
  後於96年間委由軍備局採購中心辦理「戰區管理系統資訊系統
  建置」採購案（即系爭專案），並採最有利標之評選方式，自
  同年9月18日公開招標，同年12月6日決標，由被上訴人以總價
  5億6,072萬3,000元得標等情，有懋台公司規劃報告書節本、
  陸軍司令部通信電子資訊處101年12月5日函文、軍備局採購中
  心101年11月2日函文、系爭專案決標紀錄在卷可按（見原審卷
  第51至58、63、209至213頁反面）。又被上訴人為標得系爭專
  案曾於95年7月18日與上訴人簽訂系爭合作協議，雙方約定共
  同合作參與各項有關系爭資訊系統之資料收集、技術討論、計
  畫書撰寫及簡報等工作，以爭取系爭專案之建置機會，效期自
  簽訂（協議書）日起至該專案投標作業完成止，兩造成立委任
  契約，為兩造所不爭執（見本院卷第176、188至189頁），並
  有系爭合作協議附卷可稽（見原審卷第16頁）。
次查，觀諸系爭合作協議第1條約定記載：「為建置陸軍戰區管
  理資訊系統，由立協議書人（即兩造）共同合作，參與各項有
  關陸軍戰區管理資訊系統之資料收集、技術討論、計畫書撰寫
  及簡報等工作，以爭取系爭專案之建置機會」（見原審卷第16
  頁），可知上訴人受任處理資料收集等四項事務，並不包括諮
  詢（顧問）服務。證人即訴外人凌群電腦股份有限公司〈下稱
  凌群公司〉協理陳方全雖於他案（即本院99年度上易字第911號
  事件，下稱本院第911號）證稱：伊公司原想要主標（即投標
  ）系爭專案，所以嘗試與上訴人等公司共組團隊，上訴人曾負
  責此案最早之規劃標，能提供有關客戶（業主）真實需求、想
  法之協助，所以擔任顧問角色，後來伊公司發現此案需長期積
  壓巨大資金，故放棄主標，之後獲悉被上訴人有意願參與此案
  之投標，曾在上訴人總經理張偉群辦公室內多次接觸過陳慈德
  ，並討論系爭專案事宜，但不知其是否為被上訴人之系爭專案
  負責人，伊公司希望能將產品賣給得標廠商，所以討論如何讓
  伊支持之廠商（即被上訴人）得標，所以被上訴人製作投標書
  時，伊公司會協助提供對應產品之相關應答、佐證資料，另伊
  公司於招標過程係為了自己的利益，曾向國防部請求釋疑過等
  語（見本院第911號卷㈠第234頁反面至第236頁），僅能證明凌
  群公司前曾嘗試組團標取系爭專案，斯時上訴人為顧問，嗣凌
  群公司因資金考量放棄投標，改為爭取擔任得標廠商（即被上
  訴人）之供應商，因此在上訴人公司處與被上訴人之副處長陳
  慈德接觸多次，但其對於兩造間之協議內容或上訴人受任處理
  事務範疇均不清楚，無從以上訴人前於凌群公司組團期間曾為
  顧問，即認被上訴人有委任上訴人擔任系爭專案顧問並提供諮
  詢服務之事實。是上訴人主張系爭專案規劃後，伊原於94年6
  月間邀集凌群、經緯、寰訊等多家公司欲共組團隊，以寰訊公
  司為主標商標取此案（即建置標），伊斯時負責團隊整合及與
  業主協調聯繫等工作，後來是因為寰訊公司財務困難於95年5
  月間退出團隊，方邀請被上訴人參與，伊嗣與被上訴人簽訂系
  爭合作協議受任處理之事務，應為提供該協議所列共同合作參
  與事項（例示）之諮詢（顧問）服務云云，並無足採。
按無代理權人以代理人之名義所為之法律行為，須經本人承認
  始對於本人發生效力。如本人已拒絕承認，該行為即確定的對
  於本人不生效力。查上訴人另提出之系爭承諾書（見原審卷第
  18頁）固記載：「茲代表大同股份有限公司同意將陸軍司令部
  戰區管理資訊系統建置案（即系爭專案）之契約總金額12%，
  委交京維電資系統股份有限公司為專案之諮詢與管理作業費用
  ，並依據建置契約支付款期程於收到各期契約款5日內依比例
  支付…。立承諾書人陳慈德」。惟稽諸系爭合作協議係由被上
  訴人斯時法定代理人林蔚山代表該公司與上訴人簽約，且依證
  人陳方全前揭證述內容可知系爭專案預期投標金額（即契約總
  價）龐大，足見被上訴人極為重視系爭專案，若無明確授權，
  縱為被上訴人經理級以上人員，應無權逕代表公司與上訴人議
  定系爭合作協議原無之委任報酬（含數額）。又證人陳慈德於
  第911號事件證稱：被上訴人僅指派伊為系爭專案之聯絡窗口
  ，並未授與伊其他權限，伊因此去過上訴人公司十餘次，95年
  12月8日伊去上訴人公司時，張偉群說為了要讓其夥伴相信被
  上訴人有跟被上訴人合作，所以希望伊能簽這份承諾書給他們
  看，伊有表示伊沒有被授權，但其聲稱該書面隔天就會撕掉，
  沒有關係，所以伊才簽署，事後發覺被騙，伊公司一定要有授
  權書才可以議價，此與（職務）層級無關等語（見本院第911
  號卷㈠第229至234頁）；證人林蔚山亦於同案證稱：伊簽訂系
  爭合作協議後固曾指派陳慈德負責主持該專案，所謂主持係指
  擔任該專案之聯繫、標案準備及日後投標等工作，並做為兩造
  之聯絡人，斯時陳慈德層級約比經理高，但低於副總經理
　，伊未授權其得對上訴人承諾報酬，伊才有決定權，後來在標
  案期間伊與張偉群見面時，其雖有提過報酬之事，但伊未承諾
　，是在得標後陳慈德才告知曾簽過1份承諾書，但伊沒有同意
　，此案純利僅約3%，且上訴人依約應為資料收集等四項事務，
  後來貢獻也有限等語（見本院第911號卷㈡第3頁反面至第7頁反
  面），可知陳慈德未經被上訴人授權簽立系爭承諾書，既為被
  上訴人所拒絕承認，自不生效力。至於證人張新光、李聖偉
　、王慶國、謝瑜倢、彭魯蘇等人雖於他案（即原法院99年度訴
  字第606號、本院101年度上更㈠字第50號；下稱原法院第606號
  、本院第50號）分別證稱伊曾於與兩造之聚會場合中見過張偉
  群向林蔚山催討專案8,000萬元之事，或見到其拿著承諾書
　、合作協議等文件與林蔚山討論合作事宜，或要求林蔚山趕快
  簽一簽專案服務費，林蔚山斯時回應已在辦理中，其會處理，
  或表示沒問題，一定會給等語（見原法院第606號卷第55頁反
  面至第57頁反面、本院第50號卷第143頁反面至第148頁），惟
  渠等亦自承對於所稱專案或所見承諾書、合作協議內容並不清
  楚，林蔚山當時並沒有說要付多少等語綦詳，足見張偉群事後
  固向林蔚山一再要求付酬，林蔚山雖同意給付，但並未承諾其
  數額或承認系爭承諾書。是上訴人主張：對照前揭承諾書所載
  付費性質，可知伊係受被上訴人委任提供諮詢（顧問）服務，
  且被上訴人已承諾按得標契約總金額12%計算諮詢費予伊云云
　，亦無可取。
又按，由自己之行為表示以代理權授與他人，或知他人表示為
  其代理人而不為反對之表示者，對於第三人應負授權人之責任
  ，固為民法第169條所規定，然此所謂由自己之行為表示以代
  理授與他人，必須本人有具體可徵之積極行為，足以表見其將
  代理權授與他人之事實，方足當之。倘無此事實，即不應令其
  對第三人負授權人之責任。上訴人雖主張：縱被上訴人未授權
  陳慈德簽立系爭承諾書，惟其指派陳慈德負責主持系爭專案，
  亦應負民法第169條之表見代理人責任云云。惟陳慈德僅受派
  負責該專案之聯繫、標案準備及日後投標等工作，並非該專案
  之全權負責人，且依系爭合作協議之締約過程，可知被上訴人
  對該專案之慎重行事，其報酬議定應有被上訴人之明確授權等
  情，已如前述，上訴人未舉證證明被上訴人另有何以自己之行
  為足使其信賴被上訴人已授與陳慈德代表其與上訴人議定報酬
  之表見事實存在，自難逕以該指派行為，即謂被上訴人應負表
  見代理人之責。是上訴人此部分主張，亦屬無據。
承前所述，上訴人受委任處理之事務，包含與被上訴人共同參
  與系爭專案有關資料之收集、技術討論、計畫書撰寫及簡報等
  四項，而上訴人於簽約後至系爭專案得標止之履約期間，已曾
  提供被上訴人有關資料之收集，但無實際參與被上訴人計畫書
  之撰寫及簡報二項等情，為兩造所不爭執。又上訴人就參與技
  術討論一項，雖主張：陳慈德於系爭協議簽立後之同年9月至1
  0月間，曾親自或指派人員至伊公司開會或借用資料40餘次，
  其公司業務經理蕭竹昌於同年11月30日有傳真對於國防部之報
  價單予張偉群過目，96年12月開標前1日陳慈德復至張偉群處
  諮詢，而技術討論前若無充分資料顯無從進行，應認技術討論
  與資料收集二者無從區隔，伊就此已有履約云云，並提出前述
  報價單、資料借用登記表、凌群公司函文、95年10月30日資通
  整合案會議記錄、被上訴人專案工作人員名冊、懋台公司規劃
  報告書、電子郵件及援引證人陳慈德、陳方全、劉興華、林煌
  泉、蕭竹昌等人於前揭他案之證詞為據（見原審卷第19至23頁
  反面、第48至58、62、233至268頁）。惟證人陳方全、劉興華
  、林煌泉均為被上訴人系爭專案之供應廠商（含下包）人員，
  其公司為爭取擔任得標廠商之供應商會與被上訴人進行相關討
  論，或提供對應產品應答及相關資料予被上訴人製作投標書或
  計劃書、服務建議書等文件，並為自己利益而向國防部請求釋
  疑等情，分別為渠等及證人陳慈德、蕭竹昌於本院第50號、第
  911號事件所陳明（見原審卷第20頁、第23頁正反面、第238至
  239頁、第240頁反面、第241頁反面、第253頁正反面、第257
  頁），渠等縱為上訴人引介，仍難逕將其行為當然視同上訴人
  所為。另上訴人所提懋台公司規劃報告書、借用資料紀錄、電
  子郵件、報價單傳真等資料（見原審卷第62、259至268頁），
  僅能證明上訴人有提供資料予被上訴人借用閱覽，及協助或瞭
  解其報價等情，核與技術討論有別。是上訴人所舉證據不能證
  明其有共同參與系爭專案之技術討論，自認難為有利於其之認
  定，故其此部分之主張，則無可採。
末按，稱委任者，係指受任人本於一定之目的提供勞務，為委
  任人處理事務（民法第528條參照），其契約之標的（內容）
  重在提供勞務而為事務之處理，至於有無完成一定之工作，則
  非所問。因此，於約定有報酬之情形，受任人於受委託事務處
  理完畢，不問事務是否已發生預期效果或成功，原則上即得請
  求報酬；縱未約定報酬，如依習慣或依委任事務之性質，應給
  與報酬者，依同法第547條規定，受任人亦得請求報酬。所謂
  依「習慣」或「依委任事務之性質」，前者一般指地方習慣或
  商業習慣，後者如受任人以事務之處理為其職業者，始足當之
  。次按，債務人履行債務，除應依誠實及信用方法於正當時期
  及正當處所為之外，尚須以正當之標的物實行提出，始能謂之
  為依債之本旨提出給付。是債務人業否依債之本旨提出給付，
  除應視其履行債務是否本乎誠信原則外，並應以其提出之給付
  與契約約定之內容（即當事人如何約定）是否相符為斷。如給
  付屬可分者，債務人固無一部清償之權利，惟除依當事人之意
  思、給付之性質或債務之本旨，須全部為整體給付者外，如債
  務人已為一部給付，並經債權人受領者，尚非不生一部清償之
  效力。是倘受任人已依債之本旨為一部之給付，並經債權人受
  領者，於委任關係終止時，如約定有報酬，或依習慣或依委任
  事務之性質應給與報酬者，受任人仍得就此向委任人請求報酬
  之給付。經查：
㈠兩造簽立系爭合作協議，約定委由上訴人與被上訴人共同參與
  系爭專案有關資料收集等四項事務之歷程，業如前述。其契約
  目的乃為「爭取系爭專案之建置機會」，足見上訴人受任處理
  上揭事務，只要有助於提昇被上訴人之得標機率，即可認合於
  債之本旨。而資料收集、技術討論、計畫書撰寫及簡報等四項
  事務，非不可分，上訴人於履約期間已共同參與系爭專案有關
  資料之收集（即提供懋台公司規劃報告及上訴人先前組團隊已
  為相關討論等資料予被上訴人借用及閱覽等行為），亦如前述
  ，縱系爭專案原規劃內容（即懋台公司於91年所提規劃）因故
  緩列至96-99年執行，而不符實需，故國防部雖於94至95年間
  另尋商源獲得相關資訊，未依前述規劃書撰擬採購計劃及相關
  文件，惟其規劃架構及精神顯非全然改弦易轍，此觀卷附國防
  部陸軍司令部通信電子資訊處95年11月30日函文（主旨為：請
  求懋台公司酌予提供「履約建置專案顧問」相關技術文件，以
  利陸軍推動系爭資訊系統建置案）即明（見原審卷第61頁）。
  再者，上訴人受任處理前揭事務，雖於兩造簽立系爭合作協議
  時未約定給付報酬，然依其事務之性質及證人林蔚山前揭證述
  內容，可知應給與一定之報酬無訛。是被上訴人抗辯：上訴人
  就其受任處理之事務，僅就資料收集部分提供與系爭專案實際
  標案內容無關之前置規劃資料，其餘均未參與，無助於伊之得
  標云云，並無可採。
㈡本院審酌上訴人所提供之前揭資料並無一般交易價值可循，而
  上訴人之合作廠商懋台公司當初所為規劃案已向國防部領有報
  酬，另系爭承諾書為陳慈德無權代表（代理）被上訴人所簽立
  ，所載金額尚難為參。證人毛向炘（即寰訊公司總經理）雖於
  他案證稱：當初欲與上訴人共組團隊，並由伊公司主標時，曾
  委請上訴人為進行事前評估、勘查及顧問等工作，同意要給予
  其決標金額12%為報酬等語，惟渠等約定事務內容與本件委任
  範疇有異，且證人另自承：上訴人如能向被上訴人索得報酬，
  其同意要將伊公司先前支付給上訴人之800萬元返還予伊等語
  （見原審卷第251頁正反面），足見其與本件訴訟結果間存有
  利害關係，亦難期其為公正無訛之證述，不足以採為有利於上
  訴人之認定。此外，上訴人未就其主張當初原欲與寰訊等公司
  共組團隊標取系爭專案時，所為準備及前期投資已超過千萬元
  乙節舉證以實其說。佐以上訴人就訟爭諮詢費，前曾一部起訴
  請求被上訴人給付200萬元，案經本院106年度上移調字第220
  號事件調解成立，被上訴人同意給付上訴人100萬元，上訴人
  則拋棄其餘100萬元之請求（見原審卷第67至75頁），其已受
  有一定之報酬給付，復未能證明該報酬數額（即於200萬元調
  解範圍）非相當而猶有不足之利己事實，應認被上訴人就上訴
  人前述一部給付而應為之委任報酬，並未逾越上揭調解成立之
  範疇，故上訴人對於被上訴人已無其他報酬請求權存在，不得
  另請求被上訴人給付系爭諮詢費。
綜上所述，上訴人依系爭合作協議第1條、系爭承諾書及民法第
  547條規定，請求被上訴人給付3,264萬3,380元，及自起訴狀
  繕本送達翌日起至清償日止，按年息5%計算之利息，為無理由
  ，不應准許。從而原審所為上訴人敗訴之判決，所持理由雖與
  本院不同，惟結論並無二致，仍應予維持。上訴論旨指摘原判
  決不當，求予廢棄改判，為無理由，應駁回其上訴。
本件事證已臻明確，兩造其餘攻擊、防禦方法及舉證，經核與
    判決結果，爰不逐一論列，附此敘明。
據上論結，本件上訴為無理由，爰判決如主文。
中　　華　　民　　國　　109 　年　　10　　月　　13　　日
                  民事第七庭    
                    審判長法  官  李昆霖
                          法  官  王育珍
                          法  官  林翠華
正本係照原本作成。
如不服本判決，應於收受送達後20日內向本院提出上訴書狀，其
未表明上訴理由者，應於提出上訴後20日內向本院補提理由書狀
（均須按他造當事人之人數附繕本）上訴時應提出委任律師或具
有律師資格之人之委任狀；委任有律師資格者，另應附具律師資
格證書及釋明委任人與受任人有民事訴訟法第466條之1第1項但
書或第2項（詳附註）所定關係之釋明文書影本。如委任律師提
起上訴者，應一併繳納上訴審裁判費。
中　　華　　民　　國　　109 　年　　10　　月　　13　　日
　　　　　　　　　　　　　書記官  黃文儀
附註：
民事訴訟法第466條之1（第1項、第2項）：
對於第二審判決上訴，上訴人應委任律師為訴訟代理人。但上訴
人或其法定代理人具有律師資格者，不在此限。
上訴人之配偶、三親等內之血親、二親等內之姻親，或上訴人為
法人、中央或地方機關時，其所屬專任人員具有律師資格並經法
院認為適當者，亦得為第三審訴訟代理人。